臺灣新竹地方法院民事簡易判決  
110年度竹簡字第285號
原      告  戴慧    
訴訟代理人  蘇得鳴律師
被      告  曾治華  
訴訟代理人  吳存富律師
            許亞哲律師
上列當事人間損害賠償事件，本院於民國110年11月16日辯論終
結，判決如下：
    主      文
原告之訴駁回。
訴訟費用由原告負擔。
    事實及理由
壹、程序方面：
    按訴狀送達後，原告不得將原訴變更或追加他訴，但擴張應
    受判決事項之聲明者，不在此限，民事訴訟法第255條第1項
    第3款定有明文。本件原告起訴時原係聲明請求被告應給付
    原告新臺幣（下同）101,000元，及自起訴狀繕本送達被告
    翌日起至清償日止，按年息百分之5計算之利息；嗣於言詞
    辯論程序中擴張請求為：被告應給付原告260,000元，及自
    起訴狀繕本送達被告翌日起至清償日止，按週年利率百分之
    5計算之利息，有起訴狀及民事準備(一)狀在卷可參，經核
    與前開規定相符，核屬單純擴張應受判決事項之聲明，自應
    准許。
貳、實體方面：
一、原告起訴主張：
（一）兩造間原為夫妻，被告於民國108年8月26日提起請求夫妻
      剩餘財產分配訴訟，並於訴訟中向本院聲請假扣押原告財
      產，經本院以109年度家全字第17假扣押裁定（下稱系爭
      假扣押裁定）准許在案。被告持前開執行名義向本院民事
      執行處聲請執行原告財產，經本院民事執行處以109年度
      司執全字第87號執行事件（下稱系爭假扣押執行事件）受
      理在案，並於109年7月16日核發扣押命令，准於2,600,00
      0元、程序費及執行費範圍内就原告財產實施扣押，扣得
      原告名下之銀行帳戶、不動產及保單價值準備金。嗣原告
      對系爭假扣押裁定提起抗告，經臺灣高等法院以109年度
      家抗字第107號裁定（下稱系爭抗告裁定）廢棄原裁定，
      駁回被告聲請，被告提起再抗告，再抗告亦經最高法院駁
      回確定，本院執行處於110年3月22日撤銷前開執行命令。
      被告前開假扣押聲請因自始不當而撤銷，原告自得依民事
      訴訟法第531條第1項規定，請求被告賠償因假扣押所受之
      損害。
（二）又兩造間請求剩餘財產分配事件，前經本院以108年度家
      財訴字第45號、109年度重家財訴字第12號判決認定：被
      告有減少原告對於剩餘財產之分配而為財產處分向銀行貸
      款10,388,720元，又未提出合理之說明，主觀上具有故意
      侵害他方配偶剩餘財產分配請求權之惡意存在，而將前開
      金額追加計算列為其現存之婚後財產，被告以違背善良風
      俗方法及違反超額禁止規定過度查封原告名下財產，而有
      依民法第184條規定侵害原告之權利，原告亦得依民法第1
      84條規定請求被告賠償其損害。請本院就民事訴訟法第53
      1條第1項規定、民法第184條規定擇一為判決。茲就原告
      因不當假扣押受有之損害臚陳如下：
　　⒈對系爭假扣押裁定抗告之抗告費1,000元。
　　⒉被告聲請就原告於台北富邦銀行之全部存款債權為扣押，
      扣得新臺幣10,421元、11,528元、人民幣462.24元、美金
      10,105.4元、人民幣定存20,000元，上開金額按扣押當日
      匯率換算總額為405,187元，自執行命令到達第三人之日
      即109年7月22日起算，迄撤銷執行命令於110年3月25日到
      達第三人之日止，共計246天，按年息百分之5計算利息，
      原告損失13,654元。
　　⒊原告受被告假扣押執行，全部存款均遭受扣押，且原告有
      進行超額查封之不當行為，致原告無法維持生活，僅能四
      處向親友借貸共計1,400,000元度日，被告以故意以違背
      善良風俗之方法及違反超額查封禁止之規定，請求被告賠
      償80,000元。
　　⒋被告對原告所有坐落新竹縣○○市○○○街0號2樓房地聲請假扣
      押，係以故意侵權之方式，為不當之假扣押執行，並張貼
      查封公告，導致原告名譽受損，為此請求賠償名譽權受損
      80,000元，又被告已於足額查封達2,600,000元後，再超
      額查封原告所有坐落新竹市○○街000號4樓之5房地，上開
      房屋亦為原告工作處所，並將查封公告張貼原告工作場所
      ，後又自行撤回查封，導致原告名譽受損，為此依民法第
      195條規定，請求賠償名譽權受損120,000元。
（三）雖被告主張應限縮解釋民事訴訟法第531條「因自始不當
      而撤銷」，不包括債權人之釋明責任，且本件係原裁定法
      院與抗告法院見解不一，不能歸責被告，故無須負賠償責
      任等語。然假扣押裁定受上級抗告法院廢棄者，原則上債
      權人即應負無過失責任，僅若屬原裁定法院與抗告法院見
      解不一時，且無可歸責於債權人時，始回歸為按一般侵權
      責任處理而已，並非如被告所辯因為抗告法院認為僅釋明
      不足而廢棄者，就完全無須負賠償責任。
（四）被告於本案剩餘財產分配訴訟僅主張原告應給付其1,000,
      000元，竟聲請扣押高達2,600,000元之假扣押獲准並足額
      扣押完畢，顯然已具備可歸責事由，且後續之本案訴訟竟
      又遭法院查出，被告有「主觀上應具有故意侵害他方配偶
      剩餘財產分配請求權之惡意存在」，最終並判決認為被告
      應給付原告8,581,390元，如此鉅額之差距，堪認為被告
      確有以此不當之假扣押，故意侵害扣押原告財產之意圖。
（五）綜上，爰依民事訴訟法第531條第1項、民法第184條第1項
      前段、後段、第2項、第195條第1項等規定，請求被告賠
      償損害，而原告所受損害已逾26萬元，然僅於26萬元範圍
      內請求被告給付等語。並於本院聲明：被告應給付原告26
      0,000元，及自起訴狀繕本送達被告翌日起至清償日止，
      按週年利率百分之5計算之利息。
二、被告則以：
（一）臺灣高等法院廢棄系爭假扣押裁定之理由，係因被告對於
      「假扣押之原因」與「日後不能強制執行之情形」未能盡
      釋明之義務，而自始欠缺釋明，縱被告已陳明願供擔保以
      代釋明，亦難認足以補釋明之欠缺，與假扣押之法定要件
      仍有不符，其假扣押之聲請自不應准許。原假扣押裁定法
      院未予以查明，逕以被告陳明願供擔保以補足釋明之不足
      ，而裁定准許被告供擔保後為假扣押，於法自有未洽。
（二）然所謂假扣押裁定「因自始不當而撤銷」者應限縮解釋為
      債權人顯無正當請求權而任意聲請假扣押，依命假扣押時
      客觀存在之情事，不應為此裁定。如假扣押裁定廢棄之理
      由係認債權人未能釋明其對債務人聲請假扣押之原因，所
      陳明願供擔保以代釋明，仍不符假扣押之要件，而將假扣
      押裁定廢棄者，則尚難認係「假扣押裁定因自始不當而撤
      銷」之情形。蓋債權人是否已盡釋明之責而准許假扣押，
      乃為假扣押裁定法院及抗告法院本於職權就債權人是否釋
      明認定上之不同，尚難遽認假扣押裁定係因自始不當而撤
      銷，而遽令債權人應依民事訴訟法第531條第1項規定負損
      害償責任。
（三）是以，本件系爭假扣押裁定係因抗告法院認定被告未能盡
      釋明之義務始遭撤銷，非因客觀存在自始不當之原因遭撤
      銷；且對於系爭假扣押裁定之聲請被告亦均為正當權利行
      使，並無濫用假扣押程序之情事，故原告自不得依民事訴
      法第531條第1項規定向被告請求請求賠償。
（四）原告以本院108年度家財訴字第45號、109年重家財訴字第
      12號判決理由認定被告「主觀上應具有故意侵害他方配偶
      剩餘財產分配請求權之惡意存在」等語，主張被告具故意
      侵害原告財產之意圖。惟查，假扣押為保全程序而非確定
      私權之訴訟程序，本案債權是否確實存在，非保全程序所
      應審認，故法院於假扣押後就當事人間債權債務關係存否
      之認定，與假扣押裁定之適法性無關；況本案訴訟業經被
      告提起上訴而尚未確定，故被告於本案訴訟之主張是否有
      理等情，本均應待後續臺灣高等法院進行審理。詎原告竟
      以尚未確定之判決內容，惡意栽贓被告，是原告就此主張
      ，亦無可採。
（五）並於本院聲明：⒈原告之訴駁回。⒉願供擔保請准宣告免為
      假執行。
三、本院判斷之理由：
（一）原告主張被告前向本院聲請對原告所有財產於2,600,000
      元範圍內予以假扣押，經本院以109年度家全字第17號裁
      定准許在案。嗣被告持系爭假扣押裁定向本院民事執行處
      聲請扣押原告所有財產，原告就系爭假扣押裁定提起抗告
      ，經臺灣高等法院廢棄系爭假扣押裁定，並駁回被告假扣
      押聲請，因被告不服提起再抗告，復經最高法院以110年
      度台抗字第115號裁定駁回被告之再抗告而確定等情，業
      經本院調閱前開事件卷宗核閱屬實。
（二）按假扣押裁定因自始不當而撤銷，或因第529條第4項及第
      530條第3項之規定而撤銷者，債權人應賠償債務人因假扣
      押或供擔保所受之損害，民事訴訟法第531條第1項固定有
      明文。所謂假扣押裁定因自始不當而撤銷，係指對於假扣
      押裁定抗告，經抗告法院依命假扣押時客觀存在之情形，
      認為不應為此裁定而撤銷之情形而言。又民事訴訟法第53
      1條第1項所謂假扣押裁定因自始不當而撤銷者，係指假扣
      押裁定後，債務人提起抗告，經假扣押裁定法院或抗告法
      院認為依命假扣押時客觀存在之情事，不應為此裁定而撤
      銷之情形而言。若債權人執以對債務人執行假扣押之假扣
      押裁定，係因債權人未能釋明假扣押之原因，所陳明願供
      擔保以代釋明，仍不符假扣押之要件，而遭抗告法院予以
      廢棄確定，因債權人「是否盡釋明之責，乃法院於假扣押
      當時本於職權所為之判斷」，尚難認為依命假扣押時客觀
      存在之情形認為不應為此裁定而撤銷，與假扣押裁定因自
      始不當而撤銷者不同，債務人自不得依該條規定向債權人
      請求損害賠償。
（三）原告前對系爭假扣押裁定不服提起抗告，經臺灣高等法院
      廢棄原裁定，並駁回被告之假扣押聲請，被告不服，提起
      再抗告，再經最高法院以110年度台抗字第115號裁定駁回
      被告之再抗告，並告確定。然臺灣高等法院廢棄原裁定理
      由並未認定被告無正當請求權而任意聲請假扣押，而係認
      定被告就欲保全「假扣押之請求」已為相當釋明，惟被告
      對於「假扣押之原因」所提出之證據尚與原告就其財產為
      不利處分等將成為無資力狀態之危險，與「日後不能強制
      執行」情狀顯屬有間，此外被告並未提出原告有使財產減
      少、增加負擔之行為，或就財產為不利益處分，而將成為
      無資力狀態，有日後不能強制執行或甚難執行之虞之情形
      ，即未盡釋明之義務，而非釋明不足，縱其願供擔保，亦
      難認足以補釋明之欠缺，乃將准予假扣押之裁定廢棄，並
      駁回被告之假扣押聲請，亦有前開裁定在卷可憑。揆諸前
      開說明，本件自難因本院裁定准予假扣押及嗣後臺灣高等
      法院就系爭假扣押事件債權人即被告是否已釋明其聲請假
      扣押之原因認定上之不同，即遽令被告應依民事訴訟法第
      531條第1項規定負損害賠償責任。
（四）復按因故意或過失，不法侵害他人之權利者，負損害賠償
      責任，民法第184條第1項前段定有明文。次按當事人主張
      有利於己之事實者，就其事實有舉證之責任，民事訴訟法
      第277條前段亦有明定。民事訴訟如係由原告主張權利者
      ，應先由原告負舉證之責，若原告先不能舉證，以證實自
      己主張之事實為真實，則被告就其抗辯事實即令不能舉證
      ，或其所舉證據尚有疵累，亦應駁回原告之請求（最高法
      院17年上字第917號判例意旨參照）。再按債務人因假扣
      押受有損害，向債權人請求賠償，若非本於民事訴訟法第
      531條之規定，而係依民法侵權行為之法則辦理，則須債
      權人聲請假扣押有故意或過失，始得為之。易言之，故意
      或過失以聲請法院實施假扣押之手段，侵害他人權利之情
      形，必須行為人對於其聲請假扣押係屬侵權行為之事實，
      明知並有意使其發生，或預見其發生，而其發生並不違背
      其本意，或按其情節應注意並能注意，而不注意，始足當
      之，最高法院95年度台上字第2986號、87年度台上字第11
      82號裁判意旨可資參照。本件原告既主張被告聲請假扣押
      致其受有損害，揆諸上開說明，其自應就被告前開行為屬
      侵權行為負舉證責任。
（五）本件被告依民法第1030條之1規定，對原告請求夫妻剩餘
      財產分配，為保全其對原告之夫妻剩餘財產分配請求權聲
      請系爭假扣押裁定等情，足徵被告係認其對原告確有剩餘
      財產分配請求權存在為依據，始為假扣押之聲請及系爭訴
      訟之提起，尚符一般人為保障自己之權益所為之行為。而
      訴訟制度之濫用，固有成立侵權行為可能，然仍須加害人
      就利用訴訟制度藉以侵害被害人權利或利益有相當認識始
      足當之。本件被告前揭所提系爭訴訟，雖經本院判決駁回
      被告之訴，然訴訟敗訴原因多端，如因法律關係錯誤、舉
      證不足或因法院證據取捨結果而受敗訴者，亦所多見，尚
      不得逕憑訴訟之結果，即認受敗訴判決之當事人行使訴訟
      權係故意或過失不法侵害對造權益，亦不能謂有何以背於
      善良風俗之方法加損害於對造之情形，原告復未提出其他
      相關證據證明被告係基於惡意或有何故意濫用訴訟制度而
      聲請假扣押裁定，是本院尚難據此為有利原告之認定，原
      告主張被告聲請假扣押係屬侵權行為等語，尚難採憑。
（六）再者，原告主張名譽權受損之非財產上損害120,000元及8
      0,000元等語。然依原告於本院主張前開精神慰撫金係因
      被告特殊侵權行為及一般侵權行為，於執行程序中受有名
      譽上之損害，有言詞辯論筆錄（見本院卷第323頁）在卷
      可憑。而本院既認被告並無前開特殊侵權行為及一般侵權
      行為，原告請求名譽受損之精神慰撫金，同屬無據。
四、綜上所述，原告主張被告假扣押聲請因自始不當而撤銷，原
    告自得依民事訴訟法第531條第1項規定，請求被告賠償因假
    扣押所受之損害，及被告主觀上應具有故意侵害他方配偶剩
    餘財產分配請求權之惡意存在一般侵權行為法律關係，依民
    事訴訟法第531條第1項、民法第184條第1項前段、後段、第
    2項、第195條第1項之規定，請求被告給付原告260,000元，
    及自起訴狀繕本送達翌日起至清償日止，按週年利率百分之
    5計算之利息，為無理由，應予駁回。
五、本件事證已臻明確，兩造其餘之攻擊防禦方法及所提之證據
    ，經本院審酌後，認與判決結果不生影響，爰毋庸一一論述
    ，併此敘明。
據上論結，本件原告之訴為無理由，依民事訴訟法第436條第2項
、第78條，判決如主文。
中　　華　　民　　國　　110 　年　　12　　月　　15　　日
　　　　　　　　　新竹簡易庭    法  官  邱玉汝
以上正本係照原本作成。
如對本判決上訴，須於判決送達後20日內向本院提出上訴（須按
他造當事人之人數附繕本）；如委任律師提起上訴者，應一併繳
納上訴審裁判費。
中　　華　　民　　國　　110 　年　　12　　月　　15　　日
                               書記官  陳筱筑